【裁判字號】    89,訴,515
【裁判日期】    890720
【裁判案由】    所有權移轉登記
【裁判全文】
臺灣板橋地方法院民事判決  八十九年度訴字第五一五號
    原      告  甲○○
    被      告  乙○○
    訴訟代理人  江淑卿律師
右當事人間請求所有權移轉登記事件，本院判決如左：
    主      文
原告之訴駁回。
訴訟費用由原告負擔。
    事      實
一、原告方面：
  (一)聲明：被告應將其所有坐落台北縣泰山鄉○○段麻竹坑小段七九之一地號土地
      所有權全部移轉登記予原告。
  (二)陳述：
    (一)原告於民國六十八年七月十六日與被告就其所有前揭土地訂立買賣契約，買賣
      總價款新臺幣(下同)一百五十萬元，於訂約時已給付，並約定本件買賣登記名
      義得由買方指定，此有不動產買賣契約可證。七十八年原告請求被告辦理系爭
      土地所有權移轉登記，被告即交付系爭土地所有權移轉應備已填載七十八年六
      月訂約且蓋妥被告印章之空白公訂土地買賣契約書、土地增值稅申報書、土地
      所有權狀與原告。八十八年間，原告欲持以委託代書辦理申報土地增值稅及所
      有權移轉登記時，始知現有之公訂買賣契約書型式與被告交付之樣式不符，致
      無法辦理土地所有權移轉登記手續，因而依照買賣契約附註約定，請求被告補
      正，被告藉故拖延，故不履行。
    (二)被告辯稱原告所提出之土地買賣契約為流質契約，依民法第八百七十三條第二
      項應屬無效一節，已屬有誤，蓋系爭為買賣契約，文義極明，並非抵押權契約
      ，與民法第八百七十三條第二項無關。被告又辯稱彼於六十七、六十八年間向
      經營地下錢莊之原告借錢一百萬元，但原告卻將被告所有系爭土地設定二百萬
      元之抵押權，同時要被告於不能清償債務時即需將前開土地作價代充債務之清
      償而簽訂系爭買賣契約一節，不在原告起訴之內，原告購買系爭土地，購地價
      款一百五十萬元由被告親手收訖，記載於土地買賣契約內，並記明收到款項，
      不另立據，並無所謂設定抵押情事。系爭土地為農業區之土地，以購買時之規
      定，購買者必須有自耕農身分始得購買，斯時原告尚未取得自耕農身分，惟因
      被告須款孔急，又無他物可以出售換錢，乃與原告商酌請原告購買系爭土地，
      日後可覓有自耕農身分者登記為承購人，仍請先付價款應急，俟原告覓得適當
      人後再將土地登記過戶，原告勉為其難，於是立約購買系爭農地，約定原告覓
      有自耕農身分者，將所購之農地以其名義登記所有權，此乃符合民法第二百四
      十六條第一項但書及第二項之規定，所訂之土地買賣契約當然合法有效。被告
      辯稱該公訂土地買賣契約書、土地增值稅申報書並非於七十八年六月所訂，為
      原告起訴狀所自認一節，被告斷章取義，原告起訴狀清楚敘明：「民國七十八
      年原告請求被告辦理本案土地所有權移轉登記，被告即交付本案土地所有權移
      轉應備已填載七十八年六月訂約且蓋妥被告印章之空白公訂土地買賣契約書、
      土地增值稅申報書、土地所有權狀與原告。」此足以明證上揭登記之書類係由
      被告於七十八年始交付，其空白部分契約書僅係空白承買人部分資料欄而已，
      被告誣稱原告在公訂契紙及申報書上之空白處自行倒填日期，再誣指前開契紙
      係偽造無效，不無有觸法之嫌。系爭土地買賣初約在六十八年七月十六日，七
      十八年六月被告始將土地買賣所有權移轉契約書蓋章交付原告，依照規定係爭
      土地之買賣契約並未逾時效，被告稱系爭土地出售之約定已罹於時效一節顯不
      適法。至於被告引用最高法院六十六年台上字第二六五五號判例稱系爭買賣契
      約無效，僅按最高法院上揭判例係指「縱令契約起立後，農地已變為非農地，
      亦不能使無效之契約成為有效。」茲今系爭土地契約土地之移轉登記並非農地
      已變為非農地登記之爭，自不受上揭判例之拘束。雖原告於八十八年間覓妥有
      自耕能力之鄭麗英小姐，擬將系爭土地信託過戶登記，始知現有公訂買賣契約
      書型式與被告交付之樣式不符，致無法辦理所有權移轉登記，因而依照買賣契
      約約定請求被告重新補正，被告藉詞拖延至八十九年間，農業發展條例修改公
      佈後，農地已可自由買賣，不受有自耕能力者之限制，因此向被告言明，促其
      將系爭土地應備書類交付，然被告遲遲不理，原告為維護自己權益，故提出本
      件訴訟。
    (三)契約是由被告簽名蓋章，被告從未交付印鑑證明給原告，契約上原告未簽名是
      當初沒有自耕能力證明，且也有可能後來要過戶給他人。
    (四)七十八年初，原告曾商得有自耕農身分之友人陳君，同意將系爭土地信託過戶
      與陳某，原告隨即告知被告準備各項證件，被告將尚未填入買方姓名資料之公
      訂契約書蓋就賣方印章及所有權狀、增值稅申報書一併交付原告，惟陳君突然
      發生財務問題，而停止委託辦理系爭土地移轉事宜，此後在八十八年間商得鄭
      麗英女士同意將系爭土地信託過戶與彼，原告隨即持被告交付之文件前往辦理
      ，未料承辦單位告知現行格式不符，且欠缺部分文件，致無法辦理移轉登記手
      續，因而依照買賣契約附註約定，請被告重蓋新式契約書，未料被告置之不理
      。該契約並未罹於時效，且在買賣契約書內並無約定購買者必須要在何時辦好
      移轉登記手續，被告亦無從主張解除系爭土地買賣契約，契約既未訂定履行期
      日，自不發生時效問題。
    (五)原告並無自認公訂土地買賣契約書並非七十八年六月所定，而是六十八年七月
      十六日同時簽章等事實。至於空白公訂契約書僅為辦理移轉過程而已。
  (三)證據：提出不動產買賣契約書影本二件、土地增值稅申報書影本一件、桃園縣
      龜山鄉公所函影本、鄭麗英之農地承受人自耕能力證明書影本各一件。
二、被告方面：
  (一)聲明：請求駁回原告之訴。
  (二)陳述：
    (一)本件原告所提出之買賣契約為流質契約，依民法第八百七十三條第二項應屬無
      效：按指房作押豫立絕賣文契，約明屆期不償即由債權人將所押房屋稅契管業
      ，此項賣契係屬一種流質契約，於法不能認為有效，最高法院十八年抗字第八
      一號判例參照。本件兩造之間並無實質之買賣契約，因被告係於六十七、六十
      八年間向經營地下錢莊之原告借錢一百萬元，但原告卻將被告所有坐落泰山鄉
      ○○段麻竹坑小段七九之一地號土地設定二百萬元之抵押權，同時要被告於不
      能清償債務時，即需將前開土地作價代充債務之清償，而簽訂原告所提證物一
      之不動產買賣契約。原告起訴狀所述，於六十八年七月十六日與被告訂立買賣
      契約，買賣總價款一百五十萬元，於簽約時交付被告並非事實，因前開契約僅
      書明已給付並未立據，但實際是以借貸之一百萬元外加五十萬元之利息作價而
      簽立之流質契約，依前揭民法規定及判例應屬無效之契約。如原告仍主張前開
      買賣契約有實際交付被告一百五十萬元，則此積極之事實應由原告負舉證責任
      ，證明資金來源，畢竟一百五十萬元於六十八年間應是相當大筆之金額，應有
      其來源可資證明。
    (二)原告所提出之買賣契約，已罹於時效：原告主張與被告簽約之日期為六十八年
      七月十六日，迄原告起訴時之八十九年三月十六日，已逾十五年，該契約已罹
      於時效。
    (三)至於原告稱於七十八年六月訂約之公訂土地買賣契約書、土地增值稅申報書並
      非於七十八年六月所定，而是六十八年七月十六日同時簽蓋，因當時為簽蓋於
      空白之公訂契紙及申報書上（此為原告起訴狀所自認），故該契紙及申報書上
      之空白處均由原告於嗣後自行倒填日期，填載為七十八年，前開偽造日期之契
      紙亦屬無效。
    (四)本件買賣之土地為農地，其買賣契約為無效：本件買賣標的為農地，此觀原告
      所提出之不動產買賣契約書上「本件土地係屬農業區」即明，而原告不具自耕
      農身分，其買賣契約依土地法第三十條第一項之規定「私有農地所有權之移轉
      其承受人以能自耕者為限」、第二項「違反前項規定者，其所有權之移轉無效
      」，亦屬無效之買賣契約。雖原告主張其可指定他名義人辦理登記，然依其所
      提出之公訂契約其承買人欄仍屬空白，足證並無指定名義人，另六十八年七月
      十六日之契約不但已罹於時效，且為流質契約，亦屬無效之外，又原告現起訴
      請求移轉，因契約訂約時，並無預期買賣之農地變為非農地後再為移轉之情形
      ，縱令契約成立後農地已變為非農地，亦不能使無效之契約成為有效（最高法
      院六十六年台上字第二六五五號判例參照），則原告依無效之契約請求移轉，
      自無理由。
    (五)被告印鑑七十八年四月有變更，和原告所提出的公契印鑑不符，因為公契和私
      契是同時在六十八年做成的，原告所提公契是偽填日期。
    (六)原告提出之七十八年六月日期空白及承買人空白之公訂契約書因欠缺承買人及
      日期，不具契約之形式要件，契約未成立，自不得作為本件起訴請求移轉系爭
      土地之依據。
  (三)證據：提出土地登記簿謄本一件為證。
三、本院依職權向臺北縣泰山鄉戶政事務所調取被告乙○○之印鑑登記資料。
    理      由
一、按請求權，因十五年間不行使而消滅；但法律所定期間較短者，依其規定；又消
    滅時效，自請求權可行使時起算；以不行為為目的之請求權，自為行為時起算；
    民法第一百二十五條、第一百二十八條分別定有明文。本件原告主張伊與被告於
    六十八年七月十六日就坐落台北縣泰山鄉○○段麻竹坑小段七九之一地號土地訂
    定買賣契約，七十八年六月間被告曾交付蓋妥印章之空白公訂契紙，該契約並未
    約定履行期等事實，有原告提出之不動產買賣契約書可為證據；被告則以系爭買
    賣契約訂約迄今已逾十五年之消滅時效期間，原告不得請求被告移轉所有權，該
    公訂契紙非七十八年六月間所簽者等語為抗辯。經查，本件原告提出雙方就前揭
    土地於六十八年七月十六日訂定買賣契約，為兩造所不爭執，並有該不動產買賣
    契約書影本附卷可稽，自堪信為真實；又本件雙方訂定之買賣契約於契約成立生
    效之後，買受人即可請求出賣人履行債務，而係爭土地之買賣關係不能移轉所有
    權，係因買受人即原告無法受領之故，故本件雙方就系爭土地成立之買賣契約之
    請求權時效自應由該契約成立生效後起算，不因原告自己不能受領而使請求權時
    效因而不開始進行，原告主張該契約未約定履行期而無時效問題云云，並無可採
    。
二、又按當事人主張於己有利之事實者，就其事實有舉證之責任，民事訴訟法第二百
    七十七條定有明文。本件原告主張被告曾於七十八年間交付簽章完成之空白公訂
    買賣契約書與原告一節，為被告所否認，並抗辯稱該公訂契約書之日期係原告偽
    填等語；經本院向臺北縣泰山鄉戶政事務所函調被告乙○○之印鑑登記資料發覺
    ，被告前於六十二年十月三十一日登記第一印鑑，嗣又於七十八年四月七日變更
    為第二印鑑，此有臺北縣泰山鄉戶政事務所八十九年五月十七日八九北縣泰戶字
    第一六九九號函所附印鑑影本可參，經比對結果，原告所提出記載日期為七十八
    年六月之公訂買賣契約書所蓋用之被告印鑑為被告變更前之第一印鑑，但該印鑑
    卻已在該公訂契約書所載之時間前因被告以遺失為由申請變更而停用，自難據該
    原告提出之公訂契約書認定被告於七十八年間曾有承認此一債務之行為，原告復
    不能舉證證明其基於此一買賣契約之請求權時效有中斷而重行起算之事實，則被
    告主張原告基於系爭契約之請求權已經罹於時效而消滅一節，即應認為可採；從
    而，原告之請求權既已因時效之經過而消滅，其起訴請求被告將系爭土地所有權
    移轉登記予原告，自非有理由，應予駁回。
三、兩造其餘主張陳述及攻擊防禦方法與本件判決結果已不生影響，故不一一論列，
    附此敘明。
四、結論：原告之訴為無理由，依民事訴訟法第七十八條判決如主文。
中      華      民      國    八十九    年      七      月     二十     日
                                臺灣板橋地方法院民事第一庭
~B法      官  許瑞東
右為正本係照原本作成
如對本判決上訴，須於判決送達後廿日內向本院提出上訴狀
中      華      民      國    八十九    年      七      月     二十     日
~B法院書記官  許慧禎


司法院資訊處製作；財團法人民間司法改革基金會備份。
